臺灣高等法院刑事判決　　　　　　　　　　　　　九十三年度上訴字第二四八八號
　　上　訴　人　臺灣臺北地方法院檢察署檢察官
　　被　　　告　戊○○
右上訴人因被告洗錢防制法等案件，不服臺灣臺北地方法院九十三年度訴字第二六四
號，中華民國九十三年七月二十九日第一審判決（起訴案號：臺灣臺北地方法院檢察
署九十二年度偵字第二四一一二號、聲請併辦案號：臺灣臺北地方法院檢察署九十三
年度偵字第二九四九號），提起上訴，本院判決如左：
    主  文
原判決撤銷。
戊○○連續幫助掩飾及隱匿因自己重大犯罪所得財物，處有期徒刑陸月，如易科罰金
，以佰元折算壹日。所得財物新臺幣柒仟元沒收，如全部或一部不能沒收時，以其
財產抵償之。
    事  實
一、戊○○前於民國八十九年間因竊盜，經臺灣臺北地方法院以八十九年度易字第二
    三二五號判決，經提起上訴，再由臺灣高等法院以九十年度上易字第八八號判決
    有期徒刑五月確定；復於同年因偽造文書案件，經臺灣臺北地方法院以九十年度
    訴字第七四八號判處有期徒刑三月確定，二案合併定應執行有期徒刑七月，於九
    十二年九月十七日入監執行，迄九十二年十一月十八日始執行完畢（有期徒刑五
    月部分雖於九十年間先行執行，惟嗣定執行刑，於本件行為未構成累犯）。因棄
    保潛逃而遭通緝，窘於生活所需無著，分別於九十二年三月間、五月間，見報紙
    分類廣告欄刊登收購郵簿存摺之廣告，預見將自己帳戶出賣此種身份不明人士使
    用，竟因缺款花用，將幫助犯罪集團掩飾及隱匿重大犯罪所得財物，仍不違背其
    本意，而基於幫助洗錢之概括犯意，依報載電話聯絡：
  (一)先於九十二年三月間，在臺北縣新莊市附近，將其所有附表一編號一所示之存摺
    及金融卡、印章等，以新臺幣（下同）三千元之對價，提供予姓名、年籍不詳之
    成年男子使用；
  (二)復於九十二年五月五日，在臺北市○○區○○路二段三八一巷十五弄四號一樓之
    戶每月一千元之代價，出賣交予綽號「小唐」、「美國」之不詳姓名、年籍之成
    年男子，並得款四千元。
  (三)以上開行為幫助以下述真實姓名年籍不詳男子、綽號「小唐」、「美國」之成年
    詐欺犯罪所得。而上開二犯罪集團人員旋即基於常業詐欺之犯意，分別偽以「國
    稅局」辦理退稅事宜或「萬泰銀行」、「米蘭國際精品機構」舉辦贈獎活動之名
    義，於附表二所示之時、地，以電話、簡訊、傳單詐財（詳如附表二所載），使
    甲○○、乙○○、丙○○、庚○○、丁○○、己○○等人陷於錯誤，分別匯款至
    如附表一編號一至三所示之帳戶，再由各該犯罪集團人員將款項領出，而賴以維
    生。
  (四)嗣於九十二年六月二十六日下午三時許，戊○○至設於臺北市○○區○○路二段
    四二號之第一銀行雙園分行辦理撤銷帳戶手續時，為警當場查獲。
二、案經被害人甲○○訴由臺北市政府警察局萬華分局報請臺灣臺北地方法院檢察署
    檢察官偵查起訴及移送併辦。
    理  由
一、被告戊○○於原審審理時，雖自承：罹患藥物所致器質情感性徵候群精神疾病等
    語，然其於審判過程中能對自己之出生年月日、
    經過詳為陳述，尚難認其目前已達心神喪失、精神耗弱之階段，本院因認無停止
    審判之事由，合先敘明。
二、訊據被告就於前揭時間見報後，先後販賣如附表一所示之帳戶予真實姓名不詳之
    成年男子、「小唐」、「美國」男子，而帳戶即遭常業犯罪集團利用以附表二之
    方式使用為轉帳詐騙被害人甲○○、乙○○、丙○○、庚○○、丁○○、己○○
    等事實，於原審、本院審理時均坦承不諱（見原審九十三年四月二十二日、九十
    三年七月十九日筆錄第二一頁、本院審理筆錄），惟辯稱：當時因逃避通緝，需
    錢孔急，只好出售帳戶換錢謀生，其並不知所出售之帳戶將被用於犯罪集團云云
    。
三、惟查：
  (一)就前揭事實，除經被告坦承部分外，並有第一銀行雙園分行000000000
    0000000號帳戶往來明細表在卷可佐，且有下開證據相佐：
    1.附表二編號一之部分：
      (1)證人乙○○證述明確。
      (2)臺北青年郵局帳號0000000號存簿儲金帳戶基本資料及存提詳情表、
        乙○○郵政存簿儲金簿、上海商業儲蓄銀行活期儲蓄存款簿、郵局自動櫃員
        機儲戶交易明細表影本在卷。
    2.附表二編號二之部分：
      (1)證人甲○○證述明確。
      (2)甲○○00000000000000號郵政存簿儲金簿影本在卷。
    3.附表二編號三之部分：
      (1)證人己○○證述明確。
      (2)華南商業銀行自動櫃員機交易明細表影本在卷。
    4.附表二編號四之部分：
      (1)證人庚○○證述明確。
    5.附表二編號五之部分：
      (1)證人丁○○證述明確。
      (2)「仲昱法律事務所（法務室）專用公函」、「復華銀行士林分行九十三年一
        月五日（九三）復士林字第○○二號函及附件資金往來明細表影本在卷。
    6.附表二編號六之部分：
      (1)證人丙○○證述明確。
      (2)中華商業銀行自動櫃員機交易明細表影本在卷。
  (二)於前開時、地向被告買得帳戶、不詳姓名者以如附表二所示之行為，以手機、宣
    傳單等方法，向廣大不特定手機持有人、住戶發送，使被害人於附表二所示期日
    ，先後匯入各金額至被告帳戶內，後將匯款悉數提領，則該犯罪集團短短數日及
    詐得六位被害人、總計六百二十三萬八千八百二十五元之金額，其係以對不特定
    之廣大持有手機人、住戶反覆為同種類行為為目的之社會活動之職業性犯罪，顯
    係以從事常業詐欺為目的之職業性犯罪，應為常業詐欺犯，當堪認定。
  (三)一般於金融機構開戶，並無任何限制，若有合法使用金融帳戶匯款或交易之需者
    ，均無須支付任何費用，即可自行逕向金融機構申請設立帳戶，且在金融機構設
    立存款帳戶者關於存摺及印鑑章，均關係存款戶個人之財產權益，具有專屬性及
    私密性，除非與存戶本人或具密切之關係者外，一般人均應妥為保管，以防止被
    冒用，縱因特殊情形偶將存摺、印鑑章交付他人之需，亦必瞭解用途後再行提供
    使用，若將存摺及印鑑章賣予不明人士使用，極易幫助與財產有關之犯罪工具，
    此為一般人所得認識之常理，被告係成年之人，自當知之甚明，而有預見，竟將
    上開自己設立之銀行帳戶，反於社會常情，收取費用，借予不詳姓名之人，足認
    被告以七千元代價，將上開帳戶賣予真實姓名不詳之成年男子使用，可以預見他
    人會用來掩飾或隱匿其自己重大犯罪所得財物之發生，且其發生並不違背被告之
    本意，被告有幫助購買之不詳姓名人犯罪掩飾、隱匿彼等重大犯罪之不確定故意
    甚明。則被告所辯：並不知向其購買帳戶者去做犯罪之勾當云云，委無可採。
  (四)雖被告辯稱其當時精神狀況不佳云云，並舉臺北市立和平醫院診斷證明書為佐。
    惟查「所謂心神喪失或精神耗弱人之行為，係指其行為時在心神喪失或精神耗弱
    狀態中者而言，其有間發的精神病態者，即應以其行為是否出於心神喪失或耗弱
    狀態存在中，為不罰或得減之標準，不能由其犯罪後罹於精神病態，而與心神喪
    失或精神耗弱人之行為同論」（最高法院二十九年上字第八六六號判例參照），
    得否依據刑法第十九條減輕、免刑者，係以「行為時」之精神狀況為據，非謂凡
    罹有精神疾病者，不論其行為時是否病發，均可減輕其刑。被告原審審理時，已
    自承：該時並非藥物影響決定，且能清楚分辨事實發生經過等語（見原審九十三
    年七月十九日筆錄第十八頁），又查其當時尚且知道出售帳戶換錢謀生，並能親
    自到金融機構申請帳戶，則被告於行為時並無何心神喪失、精神耗弱之情形至明
    ，即此本院認被告自無再為鑑定其精神狀況之必要。
  (五)綜上所述，本件事證明確，被告犯行洵堪認定，應予依法論科。
三、查於被告行為前之九十二年二月六日，洗錢防制法固經修正公布，但依照該法第
    十五條規定：「本法自公布後六個月施行」，即於被告行為後之同年八月六日施
    行。次查修正前洗錢防制法第九條第一項規定：「洗錢者，處五年以下有期徒刑
    ，得併科新台幣三百萬元以下罰金。」，修正後之洗錢防制法第九條第一項規定
    ：「犯第二條第一款之罪者，處五年以下有期徒刑，得併科新臺幣三百萬元以下
    罰金」，另查修正前之同法第二條規定：「本法所稱洗錢，係指下列行為：一掩
    飾或隱匿因自己或他人重大犯罪所得財物或財產上利益者。二收受、搬運、寄藏
    、故買或牙保他人因重大犯罪所得財物或財產上利益者。」修正前之該條文則規
    定：「本法所稱洗錢，係指下列行為：一掩飾或隱匿因自己重大犯罪所得財物或
    財產上利益者。二掩飾、收受、搬運、寄藏、故買或牙保他人因重大犯罪所得財
    物或財產上利益者。」兩相對照修正前後之上開條項條文內容，得知洗錢防制法
    第九條第一項，修正前後所規定之犯罪構成要件與內容，雖稍有不同，但並無礙
    於被告犯罪之成立，另查修正後洗錢防制法第九條第一項所規定之內容：「處五
    年以下有期徒刑，得併科新臺幣三百萬元以下罰金」，與修正前洗錢防制法第九
    條第一項所規定之處罰內容：「處五年以下有期徒刑，得併科新臺幣三百萬元以
    下罰金」，兩者相較，其刑度相同，新法並無不利，是依刑法第二條第一項前段
    規定，即應適用裁判時之法律即修正後洗錢防制法第九條第一項之規定。即此，
    核被告提供帳戶，幫助犯罪集團掩飾及隱匿其常業詐欺犯罪所得之行為，係犯修
    正後洗錢防制法第九條第一項、刑法第三十條第一項前段之幫助掩飾因自己重大
    犯罪所得財物罪（公訴人未及比較適用，容有未洽）。被告先後二次幫助洗錢犯
    行，時間緊接，罪名與犯罪構成要件相同，顯係基於概括犯意為之，應依連續犯
    之規定論以一罪，並依法加重其刑。被告係基於幫助之犯意參與，為幫助犯，應
    依刑法第三十條第二項之規定，按正犯之刑減輕之。另被告於偵查中自白其犯上
    開幫助洗錢犯行，依洗錢防制法第九條第五項後段之規定，減輕其刑，並依法遞
    減之。起訴書雖未載明移送併辦之附表二編號五事實，惟此為原起訴被告提供之
    附表一編號三帳戶幫助洗錢事實之一部，業經被告於原審及本院審理時供承在卷
    ，二者既具有實質上同一關係，基於審判不可分之原則，應為起訴效力所及，且
    於原審審理時亦經蒞庭公訴檢察官當庭陳明補充，該移送併辦部分本院自得審理
    ，附此敘明。至公訴人認：被告有如事實欄所載之前科資料，係受有期徒刑之執
    行完畢後，五年以內再犯本件有期徒刑以上刑之罪，為累犯等語，惟「按被告犯
    有應併合處罰之數罪，經法院分別判處有期徒刑確定，其中一罪之有期徒刑先執
    行期滿後，法院經檢察官之聲請，以裁定定其數罪之應執行刑確定後，其在未裁
    定前已先執行之有期徒刑之罪，因嗣後合併他罪定應執行刑之結果，檢察官所換
    發之執行指揮書，係執行應執行刑，其前已執行之有期徒刑部分，僅應予扣除，
    而不能認為已執行完畢。若被告於應執行刑之執行中假釋出獄，於假釋中更犯罪
    ，受有期徒刑以上刑之宣告者，雖為其中一罪之有期徒刑執行期滿後五年以內所
    犯，亦僅構成撤銷假釋之原因，而與累犯之構成要件不符，不能論以累犯」（最
    高法院七十六年度台非字第一二八號刑事裁判參照）。而被告前開偽造文書、竊
    盜案件之本院九十年度上易字第八八號、台灣台北地方法院以九十年度訴字第七
    四八號等確定判決，台灣台北地方法院業經以九十二年度聲字第一○二七號裁定
    ，合併定應執行有期徒刑七月，一部分前已於九十年間先行執行，其餘部分於九
    十二年九月十七日入監執行，迄九十二年十一月十八日始執行完畢，而本件行為
    時為九十二年五月、七月間，揆之前揭說明，本件行為時前案尚未執行完畢，故
    未構成累犯，因而公訴人上開所認，尚有誤會。
四、原審對於被告予以論罪科刑，固非無見。惟查：本件被告犯罪行為之時間分別為
    九十二年三月間、同年五月五日，次查於被告行為前之九十二年二月六日，洗錢
    防制法經修正公布，並依照該法第十五條規定：「本法自公布後六個月施行」，
    即於被告行為後之同年八月六日施行，均有如前述；但查原審判決理由欄三第一
    行起竟記載：「查被告行為後，洗錢防制法業於九十二年二月六日修正公布，並
    於同年八月六日施行」云云，顯有違誤。另查，洗錢防制法第九條第一項修正前
    後之構成要件並不相同，原審未詳加載敘，亦有所疏略。再查原審判決既認定被
    告應成立連續犯，竟未於論結法條欄引據刑法第五十六條，亦有錯誤。綜上，檢
    察官上訴指摘原審量刑過輕，雖非全然有理由，但因原審判決既有上揭違誤，即
    屬無可維持，應由本院加以撤銷改判。本院審酌被告因生活困頓，方利令智昏，
    出售帳戶予不詳姓名人掩飾隱匿他人從事重大犯罪活動，嚴重影響社會正常交易
    安全、惟其本身因犯罪所得財物不多僅區區七千元及犯罪後之態度良好等一切情
    況，量處如主文所示之刑，並諭知易科罰金折算標準。又犯洗錢防制法第九條之
    罪者，其因犯罪所得之財物，除應發還被害人或第三人者外，不問屬於犯人與否
    ，沒收之，如全部或一部不能沒收時，追徵其價額或以其財產抵償之（最高法院
    九十二年度台上字第一六二九號判決參照）；所謂因犯罪所得之財物，包括犯罪
    所得之報酬在內，洗錢防制法第十二條第一項、第四條第二款分別定有明文，則
    被告幫助洗錢所得七千元，並無應發還被害人或第三人之情形，自應宣告沒收，
    如全部或一部不能沒收時，以其財產抵償之。
五、據上論斷，應依刑事訴訟法第三百六十九條第一項前段、第三百六十四條、第二
    百九十九條第一項前段，修正後洗錢防制法第九條第一項、第九條第五項後段、
    第十二條第一項，刑法第二條第一項前段、第十一條前段、第五十六條、第三十
    條第一項、第二項、第四十一條第一項前段，罰金罰鍰提高標準條例第二條，判
    決如主文。
本案經檢察官周志榮到庭執行職務。
中　　　華　　　民　　　國　　九十三　　年　　　十　　　月　　　十九　　日
                              臺灣高等法院刑事第九庭
                                  審判長法  官　李　文　成
                                        法  官　王　復　生
                                        法  官　周　盈　文
右正本證明與原本無異。
如不服本判決，應於收受送達後十日內向本院提出上訴書狀，其未敘述上訴之理由者
並得於提起上訴後十日內向本院補提理由書（均須按他造當事人之人數附繕本）。
                                        書記官　余　姿　慧
中　　　華　　　民　　　國　　九十三　　年　　　十　　　月　　　十九　　日
附錄：本案論罪科刑法條全文
修正後洗錢防制法第九條
犯第二條第一款之罪者，處五年以下有期徒刑，得併科新臺幣三百萬元以下罰金。
犯第二條第二款之罪者，處七年以下有期徒刑，得併科新臺幣五百萬元以下罰金。
以犯前二項之罪為常業者，處三年以上十年以下有期徒刑，得併科新臺幣一百萬元以
上一千萬元以下罰金。
法人之代表人、法人或自然人之代理人、受雇人或其他從業人員，因執行業務犯前三
項之罪者，除處罰行為人外，對該法人或自然人並科以各該項所定之罰金。但法人之
代表人或自然人對於犯罪之發生，已盡力監督或為防止行為者，不在此限。
犯前四項之罪，於犯罪後六個月內自首者，免除其刑；逾六個月者，減輕或免除其刑
；在偵查或審判中自白者，減輕其刑。
附表一：
┌─┬────────┬────────┬───────────────┐
│  │銀行名稱        │開戶日期        │帳號                          │
├─┼────────┼────────┼───────────────┤
│一│臺北青年郵局    │八十四年十月二  │00000000000000  │
│  │                │十六日          │                              │
├─┼────────┼────────┼───────────────┤
│二│第一銀行雙園分行│九十二年五月五日│000000000000000│
│  │                │                │七五一九                      │
├─┼────────┼────────┼───────────────┤
│三│復華銀行士林分行│同右            │0000000000000    │
├─┼────────┼────────┼───────────────┤
│四│台新國際商業銀行│同右            │00000000000000  │
│  │西門分行        │                │                              │
├─┼────────┼────────┼───────────────┤
│五│誠泰商業銀行城內│同右            │000000000000      │
│  │分行            │                │                              │
└─┴────────┴────────┴───────────────┘
附表二：
┌──┬──────┬───┬─────────────┬──────┐
│編號│犯罪集團進行│被害人│犯罪經過　　　　　　　　　│詐騙金額　　│
│    │詐欺之時間  │      │                          │            │
├──┼──────┼───┼─────────────┼──────┤
│ 一 │九十二年三月│乙○○│乙○○接到不詳姓名、年籍之│八千一百元及│
│　　│二十一日十一│　　　│成年男子以國稅局名義電話通│一萬二千元二│
│　　│時五十分許  │　　　│知佯稱辦理退稅，經回電後依│筆，共二萬一│
│　　│　　　　　　│　　　│自稱該局郭小姐之成年女子指│百元。　　　│
│　　│　　　　　　│　　　│示，於臺北縣蘆洲市○○路一│　　　　　　│
│　　│　　　　　　│　　　│七二號空大郵局提款機，持提│　　　　　　│
│　　│　　　　　　│　　　│款卡操作轉帳退稅，因而被騙│　　　　　　│
│　　│　　　　　　│　　　│匯出款項至附表一編號一帳戶│　　　　　　│
│　　│　　　　　　│　　　│。                        │　　　　　　│
├──┼──────┼───┼─────────────┼──────┤
│ 二 │九十二年三月│甲○○│乙○○接到不詳姓名、年籍之│四萬元　　　│
│　　│二十二日十時│　　　│成年男子以國稅局名義電話通│　　　　　　│
│　　│許　　　　　│　　　│知佯稱辦理退稅，經回電後依│　　　　　　│
│　　│　　　　　　│　　　│自稱該局郭月秀之成年女子指│　　　　　　│
│　　│　　　　　　│　　　│示，於臺北縣新莊市○○○路│　　　　　　│
│　　│　　　　　　│　　　│三四號後港郵局提款機，持提│　　　　　　│
│　　│　　　　　　│　　　│款卡操作轉帳退稅，因而被騙│　　　　　　│
│　　│　　　　　　│　　　│匯出款項至附表一編號一帳戶│　　　　　　│
│　　│            │　　　│。                        │　　　　　　│
├──┼──────┼───┼─────────────┼──────┤
│ 三 │九十二年六月│己○○│己○○收到偽稱萬泰商業銀行│五萬八千四百│
│　　│三日中午十二│　　　│中獎通知之簡訊，回電後依自│九十三元　　│
│　　│時二十二分許│　　　│稱該銀行劉主任之成年男子指│　　　　　　│
│　　│　          │　　　│示，於高雄市三民區○○○路│　　　　　　│
│　　│　          │　　　│一五０號華南商業銀行提款機│　　　　　　│
│　　│　          │　　　│，持提款卡操作，因而被騙匯│　　　　　　│
│　　│　          │　　　│出款項至附表一編號二帳戶。│　　　　　　│
├──┼──────┼───┼─────────────┼──────┤
│ 四 │九十二年六月│庚○○│庚○○收到偽稱萬泰商業銀行│六千九百四十│
│　　│三日下午四時│　　　│中獎通知之簡訊，回電後依自│七元　　　　│
│　　│許　　　　　│　　　│稱該銀行人員之指示，持提款│　　　　　　│
│　　│　　　　　　│　　　│卡至提款機操作，因而被騙匯│　　　　　　│
│　　│            │　　　│出款項至附表一編號二帳戶。│　　　　　　│
├──┼──────┼───┼─────────────┼──────┤
│ 五 │九十二年五月│丁○○│丁○○收到「米蘭國際精品機│合計五百八十│
│　　│三十一日　　│　　　│構」、「仲昱法律事務所」寄│九萬六千元  │
│　　│            │　　　│發之中獎通知，回電後陷於錯│　          │
│　　│            │　　　│誤，而陸續匯款至附表一編號│　　　　　　│
│　　│            │      │三帳戶。                  │　　　　　　│
├──┼──────┼───┼─────────────┼──────┤
│ 六 │九十二年六月│丙○○│丙○○接到偽稱萬泰商業銀行│九萬九千八百│
│　　│五日下午一時│　　　│中獎通知之簡訊，回電後依自│九十八元、九│
│　　│　　　　　　│　　　│稱該銀行人員之指示，持提款│萬九千八百九│
│　　│　　　　　　│　　　│卡至提款機操作，因而被騙匯│十八元、一萬│
│　　│　　　　　　│　　　│出款項至附表一編號二帳戶。│七千四百八十│
│　　│　　　　　　│　　　│　　　　　　　　　　　　　│九元等三筆，│
│　　│　　　　　　│　　　│　　　　　　　　　　　　　│共二十一萬七│
│　　│　　　　　　│　　　│                          │千二百八十五│
│　　│            │　　　│                          │元。　　　　│
│    │            │      │                          │            │
└──┴──────┴───┴─────────────┴──────┘
